【裁判字號】    94,建,405
【裁判日期】    950711
【裁判案由】    給付工程款
【裁判全文】
臺灣臺北地方法院民事判決               94年度建字第405號
原      告  嘉立營造有限公司
法定代理人  乙○○
訴訟代理人  林春榮律師
複  代理人  朱浩萍律師
被      告  工信工程股份有限公司
法定代理人  甲○○
訴訟代理人  秦玉坤律師
上列當事人間請求給付工程款事件，本院於民國95年6月27日辯
論終結，判決如下：
    主      文
被告應給付原告新臺幣肆佰伍拾玖萬柒仟零貳拾柒元，及自民國
九十四年五月二十三日起至清償日止，按年息百分之五計算之利
息。
被告應給付原告新臺幣肆仟壹佰柒拾玖萬玖仟壹佰貳拾伍元，及
自民國九十四年五月二十三日起至清償日止，按年息百分之五計
算之利息。
原告其餘之訴駁回。
訴訟費用由被告負擔五分之三，餘由原告負擔。
本判決第一項得假執行。
本判決第二項於原告以新臺幣壹仟參佰玖拾肆萬元或同面額之中
國農民銀行員林分行可轉讓定期存單為被告供擔保後，得假執行
。但被告如以新臺幣肆仟壹佰柒拾玖萬玖仟壹佰貳拾伍元或同面
額之合作金庫銀行股份有限公司可轉讓定期存單為原告供擔保，
得免為假執行。
原告其餘假執行之聲請駁回。
    事實及理由
一、原告主張如下：
（一）兩造於民國89年3月9日簽訂「彰化市○○○○道新闢工程
      道路、照明工程」合約（下稱系爭合約），由被告將其向
      彰化縣政府承攬之「彰化市○○○○道新闢工程」中之道
      路工程及照明工程部分，以新臺幣（下同）474,224,626
      元轉包與原告施作，工程結算總價，按彰化縣政府實際驗
      收數量結算。嗣被告於91年2月22日又與肇益營造工程有
      限公司（下稱肇益公司）訂立契約，將系爭合約中之透層
      舖設、粘層舖設、密級配瀝青混凝土、粗級配瀝青混凝土
      等四項工程交由肇益公司施作。被告於92年6月18日又交
      付「地方道路開口場鑄排水溝蓋及快慢車道分隔島緣石」
      施工圖一份，請原告按圖施作。嗣原告已依約施作完成，
      並由彰化縣政府辦妥驗收事宜及給付工程款與被告，就原
      告施作部分，除兩造所不爭之道路工程408,849,750元、
      照明工程15,217,938元、排水工程4,586,904元，合計428
      ,654,592 元外，尚包括140㎏/c㎡預拌混凝土施作之工程
      款1,219,287元、近運利用45,779,867元，故實際施作之
      工程數額為475,653,746元，另加上材料試驗費5,707,845
      元、施工中安全維護及設施1,530,103元，勞工安全衛生
      設備管理費5,311,809元、包商利潤及管理費雜費33,802,
      419元、加值營業稅26,100,296元，總計548,106,218元，
      縱扣除應付與肇益公司之98,556,704元、其他扣款41,265
      ,793 元、已付工程款304,206,668元及保固保證金22,477
      ,476 元，被告應給付原告之數額應為81,599,577元，並
      自94年5月23日起應付遲延責任。
（二）原告在道路工程部分確有「140㎏/c㎡預拌混凝土」828.3
      2立方公尺之施作及有1,219,287元之請求權：
    (1)系爭合約第3條第1款明定：「工程結算總價，按照業主實
      際驗收數量結算」，第6條又約定：被告對於本工程有隨
      時變更計畫及增減工程數量之權，原告不得異議。有新增
      工程項目時，由雙方協議合理單價，但新增工程項目為本
      合約既有單價所包含者，應比照該單價辦理之。被告於92
      年6月18日以彰化（92）字第394號備忘錄檢送業經監造單
      位備查之本工程地方道路開口場鑄排水溝蓋及快慢車道分
      隔島緣石施工圖一份，請原告參照施工，亦有該備忘錄可
      稽，原告自有據以施作之義務。
    (2)原告此部分工程係將已舖設之AC刨除，次澆置F緣石，再
      舖上140㎏/c㎡之預拌混凝土，原告自92年7月11日起為施
      作此工程而購入之2,000PSI混凝土達1,591立方公尺，而
      系爭道路工程於全部完工後，經彰化縣政府進行驗收，有
      關140㎏/c㎡預拌混凝土之施工數量為828.32平方公尺，
      被告雖否認竣工數量計算書之真正，惟該計算書係被告與
      彰化縣政府辦理驗收時，由監造單位之曹昌琦所製作，且
      此係作為結算總表之依據，此經曹昌琦到庭證實，另依該
      計算書與結算總表及結算明細表對照觀之，計算書上之各
      項數量與結算明細表項次28起至39之數量均相符，足證該
      計算書實際上係作為結算明細表上數量產生之依據，被告
      對結算明細表之真正既不爭執，竟又否認計算式之真正，
      顯無理由，故原告就「140㎏/c㎡預拌混凝土」之施工數
      量為經縣政府驗收數量為828.32立方公尺，已屬至明。
    (3)系爭合約就道路工程部分原雖無「140㎏/c㎡」之工程項
      目，惟原告既依被告指示施作完成，其數量經業主驗收為
      828.32立方公尺，且依計價附表所示，排水工程項次3已
      列「140㎏/c㎡預拌混凝土」之單價為1,472元，則依合約
      第6條之約定，被告應據以計算增加之數額為1,472元×82
      8.32即1,219, 287元。
（三）彰化縣政府工程竣工結算明細表道路工程項目「近運利用
      」部分：
    (1)彰化縣政府第40期估驗申請單附表及工程竣工結算表在道
      路工程部分，均列項次6-1，工作項目：「近運利用」，
      數量：405,131.57立方公尺。被告自認其與原告以外之次
      承攬人所訂立之契約均無近運利用之工程項目，且此部分
      均由原告施作，業經黃景林證實。
    (2)系爭合約第3條第1款既明訂：「詳細價目表附後。工程結
      算總價，按照業主實際驗收數量結算」，足證兩造間之單
      價固定，亦即近運利用之工程結算總價係依113元／立方
      公尺乘以驗收數量405,131.57立方公尺，故原告此部分自
      有45,779,867元之請求權。至被告此部分雖僅對彰化縣政
      府取得100元／立方公尺，而非原契約之131元／立方公尺
      ，惟此係被告片面讓步之結果，不影響兩造間之計價標準
      ，故被告主張以100×113/131作為計價標準，應屬無據，
      原告更無負擔調解費用之理。
（四）被告得向原告主張扣款轉交與肇益公司之數額應為98,556
      ,704元：
    (1)依被告與肇益公司所訂工程合約之記載，其單價係固定、
      且已含稅及包含材料相關試驗、安衛、交管、包商利潤及
      管理雜費，更不得再作物價指數調整，故透層舖設、粘層
      舖設、密級配瀝青混凝土、粗級配瀝青混凝土之單價分別
      為10元／㎡、7元／㎡、2117元／立方公尺、2041元／立
      方公尺，而該四者經彰化縣政府驗收結算之數量分別為
      158,492.14㎡、599,539.68㎡、15,302.7立方公尺、29,5
      83.14立方公尺，故被告依約應給付肇益公司之工程款分
      別為1,584,921元、,196,778 元、32,395,816元、60,379
      ,189 元，合計98,556,704元，亦即被告僅在此範圍內得
      對原告扣款交與肇益公司。
    (2)被告與肇益公司間縱另有其他約定，對原告不生效力。又
      第46期計價附表（本院卷第49頁-52頁）雖列出應付與肇
      益之數額為104,424,420元，惟原告未曾看過被告與肇益
      公司所訂立之契約，該表之數目完全由被告人員製作，不
      得認被告得扣款轉交與肇益公司之數額為104,424,420元
      或113,209,188元。
（五）被告「累計扣款」數額（肇益公司以外）應為41,265,793
      元：
    (1)有關累計扣款，係指原告施工所需部分勞工、鋼筋、混凝
      土由被告提供，其工料款項由被告就應付與原告之工程款
      中扣抵，且由被告提供之勞工、鋼筋、混凝土總金額為41
      ,265,793 元，此為被告所是認，其所爭執者為是否得加
      扣材料試驗費、勞工安全衛生設備管理費、包商利潤及管
      理雜費、加值型營業稅合計6,135,011元而已。
    (2)原告完成系爭工程，自需僱用勞工及購買鋼筋、混凝土，
      此工料無論由被告或第三人提供，其相關之材料試驗、勞
      工安全衛生管理等，仍由原告負責，在施工過程中所生之
      瑕疵，亦由原告負責修復，故原告就系爭合約所享有之權
      利或應負之義務，均不會因工料是否由被告提供而改變，
      況被告所製作工程估驗請款單上累計扣款數額欄亦記為41
      ,265,793 元，且被告所提供之工料既僅41,265,793元，
      其自僅得在此範圍內行使抵銷權即予以扣抵，至其另主張
      原告無材料試驗費等四項合計6,135,011元之請求權，被
      告得據以扣款，顯屬無據。
（六）保固保證金部分：
      依系爭合約第4條第2款之約定，保固保證金固以工程結算
      總價5%計算，惟透層舖設、粘層舖設、密級配瀝青混凝土
      、粗級配瀝青混凝土等四項工程既由被告另與肇益公司簽
      訂契約，且被告依該契約第4條第2款之約定已向肇益公司
      扣取5%之保固保證金，故原告應負擔之保固保證金應以工
      程結算總價548,106,218元扣掉98,556,704元，再以其中5
      %作為保固保證金，故其數額應為22,477,476元，而非47,
      400,804元。
（七）兩造間並無往取債務之約定：
    (1)系爭合約第4條第4款既載明「乙方請領工程款所用之印鑑
      應與本合約領款專用印鑑欄位所留存之印鑑相符」，係指
      被告付款以前原告請領款項程序，非就清償地所為特別約
      定。況被告就其應給付原告之各期工程中，第7、8、9 期
      均由被告匯至原告在臺灣中小企業銀行員林分行帳戶內，
      自第10期起至第44期止，均匯至原告在聯邦銀行員林分行
      帳戶內，而此匯款帳戶之改變，係依原告於90年5月30日
      以嘉立彰化字第004號函辦理，故被告就各期工程款大多
      數係依原告指示而匯至原告帳戶內，而非由原告至被告所
      在地領取，此非往取債務之付款方式，故兩造間無往取債
      務之約定。
    (2)被告雖提出申請書，惟係被告付款前程序，與付款地無涉
      ，且各該申請書均由被告人員填載，原告只蓋章，況其中
      第11、13、18、27、33、45、46、47、49、57、58頁之申
      請書中之數額均經過刪改，除第18頁未蓋章，惟其刪改之
      筆法與申請書右側文字筆法相同，該刪改顯由被告所為。
      其他部分，均經被告員工李正為、翁瑞宏、彭雅麗、陳正
      濟在刪改處蓋章或簽名，足證各該申請書左側雖蓋有原告
      之大小章，惟內容均由被告製作，原告僅在（一）至（三
      ）其中一項之上打勾，不得據該申請書認兩造間有往取債
      務之約定。
    (3)依系爭合約第4條第3款約定，工程款每月計價一次，俟彰
      化縣政府之工程款進入被告帳戶後10個工作天給付。被告
      於94年5月6日自彰化縣政府取得末期工程款，則被告給付
      原告系爭款項應在94年5月20日以前（10個工作天）。且
      原告於94年5月2日已開立發票向被告請款，被告竟以發票
      數額與其認知不符而拒撥款，原告始於94年6月4日函請被
      告將前開發票退還以重新開立，被告則於94年7月9日始退
      還發票，原告於94年7月13日再開立新發票，請被告速撥
      款，惟被告迄未給付，故被告自應於94年5月23日起負遲
      延責任。
（八）聲明：(1)被告應給付原告80,176,842元，及自94年5月23
      日起至清償日止，按年息5%計算之利息；(2)上開請求在
      4,597,027元範圍內，請依職權宣告假執行，其餘部分，
      原告願以現金或等值之中國農民銀行員林分行可轉讓定期
      存單供擔保，請准宣告假執行。
二、被告答辯如下：
（一）前揭被告交付肇益公司施工完成之4項工程項目，除應減
      除業主彰化縣政府實際驗收數量之金額98,556,704元外，
      是否應減除其另外加計之材料試驗費1,182,680元（約為
      該金額98,556,704元之1.2%）、勞工安全衛生設備管理費
      1,097,133元（約為以上2項合計金額99,739,3 84元之1.
      1%）、包商利潤及管理費雜費6,981,757元（約為以上2項
      合計金額99,739,384元之7%），及加值型營業稅5,390,91
      4 元（約為以上4項合計金額107,818,27 4元之5%）等4項
      合計金額1,465萬2,484元？原告次承攬系爭工程之結算總
      價494,119,671元，係包括前揭被告交付肇益公司施工完
      成之4項工程項目之金額98,556,704元，及其另外加計之
      材料試驗費、勞工安全衛生設備管理費、包商利潤及管理
      費雜費及加值型營業稅等4項合計金額14,652,484元在內
      。是原告既無施工完成該4項工程項目之事實，則被告主
      張應減除其另外加計之該4項合計金額14,652,484元，自
      屬有理。
（二）被告就系爭工程供給原告之勞工、鋼筋、混凝土等工料部
      分之累計扣款金額41,265,793元，是否應減除其另外加計
      之材料試驗費495,190元（約為該金額41,265,793元之1.2
      %）、勞工安全衛生設備管理費459,371元（約為以上2 項
      合計金額41,760,983元之1.1%）、包商利潤及管理費雜費
      2,923,269元（約為以上2項合計金額41,760,983元之7%）
      ，及加值型營業稅2,257,181元（約為以上4項合計金額45
      ,143,623 元之5%）等4項合計金額6,135,011元？次承攬
      系爭工程之結算總價亦包括前揭被告就系爭工程供給原告
      之勞工、鋼筋、混凝土等工料部分之累計扣款金額41,265
      ,793 元，及其另外加計之材料試驗費、勞工安全衛生設
      備管理費、包商利潤及管理費雜費及加值型營業稅等4項
      合計金額6,135,011元在內，已如前述。是被告既有就系
      爭工程供給原告之勞工、鋼筋、混凝土等工料部分之累計
      扣款金額41,265,793元之事實，則被告主張應減除其另外
      加計之該4項合計金額6,135,011元，自屬有理。
（三）原告是否得請求被告給付系爭道路工程項下第39項140k g
      ∕c㎡預拌混凝土之金額1,219,287元，及其另外加計之材
      料試驗費14,631元（約為該金額1,219,287元之1.2%）、
      勞工安全衛生設備管理費13,573元（約為以上2項合計金
      額1,233,918元之1.1%）、包商利潤及管理費雜費86,374
      元（約為以上2項合計金額1,233,918元之7%），及加值型
      營業稅66,693元（約為以上4項合計金額1,333,865元之5%
      ）等4項合計金額18萬1,271元？按「一、詳細價目表附後
      。工程結算總價，按照業主實際驗收數量結算。二、詳細
      價目表所列單價，指為完成該項目所需之工、料、試驗、
      檢驗及其他有關之一切費用。．．．。四、詳細價目表所
      列之工作項目為本工程每月估驗計價及實際驗收數量結算
      之依據，凡為完成本工程而未列入詳細價目表之工作及其
      費用，均已分攤於相關之工作項目內，不另給付」，為系
      爭合約第3條第1款、第2款及第4款所明定。系爭合約詳細
      價目表及業主彰化縣政府結算明細表所列之工程項目，均
      無前揭系爭道路工程項下第39項「140kg∕c㎡預拌混凝土
      」之工程項目，故原告請求被告給付系爭合約詳細價目表
      及業主彰化縣政府結算明細表所無之前揭系爭道路工程項
      下第39項140kg∕c㎡預拌混凝土之各項金額，自無理由。
（四）原告是否得請求被告給付業主彰化縣政府結算明細表所列
      之道路工程項下新增第6-1項近運利用之金額45,779,867
      元，及其另外加計之材料試驗費549,358元、勞工安全衛
      生設備管理費509,621元、包商利潤及管理費雜費3,243,
      046元及加值型營業稅2,504,095元？
    (1)依系爭合約第3條第1款、第2款及第4款約定，系爭合約詳
      細價目表雖於道路工程項下列有第6項近運利用之工作項
      目，惟無第6-1項近運利用之工作項目；又原告製作之系
      爭工程第46期（末期結算）工程估驗單，亦同；此為兩造
      不爭之事實，復有兩造不爭執之上開文書影本在卷可查。
      是原告本無亦從無向被告請求給付此一詳細價目表所無之
      第6-1項近運利用之工程項目計價款。
    (2)依行政院公共工程委員會採購申訴審議委員會就被告與業
      主彰化縣政府間，因「利用方回填及滾壓」之工程項目應
      否計算運費所生之履約爭議，而於94年3月28日作成之調
      解成立書記載略以：「一、有關『利用方回填及滾壓』項
      目，因契約並無另計運費之規定，申請人請求利用方回填
      數量620,363立方公尺，屬於『近運利用』之土方，應適
      用『近運利用』之運費單價另行計價一節，原非有據。惟
      查本工程OK+230至OK+080乙段發生居民抗爭，OK+000至OK
      +215一之四號道路亦發生居民抗爭，5K+320至7K+070因台
      電高座電塔及居民抗爭（保安林地），7K+650至9K+195因
      擋土牆變更設計等，事貴上無法適用利用方回填方式，申
      請人確實必須運送及運回土方，上開部分所發生之運費如
      未計價，顯非公平，參考『近運利用』之單價（每立方公
      尺131元）為公平合理之調整。二、基上，雙方同意本會
      建議，利用方回填項目上述路段部分，酌予運費，並以每
      立方公尺100元計算之」等語，證人即先後擔任系爭工程
      監造人財團法人中央營建技術顧問研究社（下稱中央顧問
      社）之工地主任黃景林、曹昌琦到庭證稱以：「．．．近
      運利用是將多於土方運至休憩區，因為被告公司認為他的
      利用方回填及滾壓也有使用運輸機具，所以要求彰化縣政
      府給付他這部分運費。所以經行政院工程公共工程委員會
      裁示才有6-1項項目。」、「．．．工程項目道路工程項
      下第5項確實是指遠運給國工局，第6項是指回填到休憩區
      ，6-1項是指利用方及滾壓運費」等語，足見其調解成立
      之標的法律關係，乃係「利用方回填及滾壓」之運費，而
      僅係基於便宜參考道路工程項下所列第6項「近運利用」
      之單價131元，予以酌定其運費單價為每立方公尺100元而
      已，並非被告與業主彰化縣政府間原有之道路工程項下所
      列第6項「近運利用」之增加給付法律關係。又被告與業
      主彰化縣政府間，既係基於「利用方回填及滾壓」之運費
      調解成立之標的法律關係，而於道路工程項下新增第6-1
      項「近運利用」之工作項目及給付，則此自與原告無關，
      是原告主張另得請求被告給付等語，自無理由。
    (3)原告縱然得向被告請求詳細價目表所第6-1項「近運利用
      」之工作項目及給付，惟依前揭調解成立書記載略以：「
      二、基上，雙方同意本會建議，利用方回填項目上述路段
      部分，酌予運費，並以每立方公尺100元計算之。至於數
      量部分，依雙方會算之各區段剩餘土方平衡於各不足區段
      數量為158,823.44立方公尺，5K+3 20至7K+070段因居民
      抗爭必須近運數量為185,472.52立方公尺（199,840.43立
      方公尺-結構物餘土暫置方數量14,36 7.91立方公尺=185,
      472.52立方公尺），7K+650至9K+195段因擋土牆變更設計
      須近運數量為61,607.31立方公尺（7 4,043.33立方公尺-
      結構物餘土暫置方數量12,436.02立方公尺=61,607.31立
      方公尺），另扣除全區段就地攤平方數量（771.70立方公
      尺）後合計405,131.57立方公尺（158, 823.44立方公尺
      +185,472.52立方公尺+61,607.31立方公尺-771.70立方公
      尺=405,131.57立方公尺），故他造當事人應給付之運費
      計40,513,157元（100元x405,131.57立方公尺=40,513,15
      7元）。三、另材料試驗費、工程保險費、勞工安全衛生
      設備管理費、包商利潤及管理費雜費等依契約規定辦理
      ．．．。五、調解費用20萬元，由申請人負擔。」足見原
      告充其量僅得請求被告依此內容酌予每立方公尺單價86元
      【計算式：調解成立書所定酌予運費100元×（業主彰化
      縣政府與被告間之近運利用單價每立方公尺131 元與兩造
      間之近運利用單價每立方公尺113元之比例）=86元（四捨
      五入）】，及減除非其次承攬之擋土牆變更設計須近運數
      量61,607.31立方公尺後之數量343,524.26立方公尺（405
      ,131.57-61,607.31=343,524.26）之運費，暨其另外加計
      之材料試驗費、勞工安全衛生設備管理費、包商利潤及管
      理費雜費、加值型營業稅等稅費合計33,966,666元。此外
      ，原告並應負擔該部份之調解費用169,587元，及依系爭
      工程合約第4條第2款後段之約定，將該合計33,966,666
      元之5%亦即1,698,333元移作保固保證金，其餘之32,098,
      746元，始為其得請求被告給付之金額。
（五）被告負本件遲延責任部分：
    (1)「詳細價目表附後。工程結算總價，按照業主實際驗收數
      量結算」，又「每月估驗計價一次，以估驗單申請計價，
      經甲方（被告）核實並經業主同意估驗且付款後給付之。
      每次估驗給付該期經業主認可完成工程數量之90%。俟甲
      方主辦之工程全部完成，經業主正式驗收合格並發還保留
      款且乙方（原告）依甲方格式出具保固切結書後，甲方扣
      除本工程結算總價之5%移作保固保證金，其餘保留款無息
      發還」，又「乙方請領工程款所用之印鑑應與本合約領款
      專用印鑑欄位所留存之印鑑相符」，為系爭合約第3條第1
      款、第4條第2款及第4款所明定。
    (2)原告次承攬系爭工程之結算總價494,119,671元，經減除
      前揭被告已給付原告工程款之金額304,206,668元、肇益
      公司施工完成部分之金額113,209,188元、累計扣款金額
      47,400,804元，及扣除系爭工程結算總價之5%即24,705,
      984元移作保固保證金後（系爭工程合約第23條約定：保
      固期限三年，自驗收合格翌日起算，即自93年12月11日起
      至96年12月10日止），原告得請求被告給付之保留款金額
      僅有4,597,027元而已。依原告製作之系爭工程第46期（
      末期結算）工程估驗單觀之，足見其既非請求被告給付前
      揭保留款金額4,597,027元，亦非請求被告給付前揭業主
      彰化縣政府結算明細表所列之道路工程項下新增第6-1項
      近運利用之各項金額。又原告過去除派人攜印鑑至被告公
      司所在地請領工程款票據外，如欲撤銷工程款票據上記載
      之禁止背書轉讓，或申請被告將工程款直接匯入其帳戶者
      ，均係以申請書向被告申請。
    (3)依證人即擔任原告工務助理之胡淑惠，及任職於原告關係
      企業大強營造有限公司之詹雅惠，證稱略以：「（原告向
      被告公司請領款項，需要那些程序？）現場他們會回報工
      作日報，那我們會送去被告公司工務所，到月底被告的工
      程師會製成計價單並附同取消禁背單給我們蓋章，蓋完章
      被告就會匯款給原告。」、「（從93年10月間始到原告公
      司協助何事？）協助原告公司最後一期估驗款的文書作業
      。」、「（提示被證六申請書，編號58頁至60頁是否證人
      所經手的？）這是我蓋章給被告公司員工帶回去臺北總公
      司。．．．」、「（提示被證六申請書，編號58頁至60頁
      ，除上開三張之外，有無在之後有蓋過類似申請書？）沒
      有」，足見原告確未曾以申請書，向被告申請將本件系爭
      各項金額直接匯入其帳戶。原告既未以工程估驗單請求被
      告給付系爭各項金額，又未攜印鑑至被告公司所在地請領
      系爭各項金額，或以申請書向被告申請將系爭各項金額直
      接匯入其帳戶，則其起訴主張被告自94年5月23日起即負
      遲延責任並起算法定遲延利息等語，不足採信。
（六）聲明：原告請求超過4,597,027元部分之訴，應予駁回，
      如受超過第1項部分之不利判決，願預供現金或合作金庫
      銀行股份有限公司發行可轉讓定期存單為擔保免為假執行
      。
三、不爭執事實：
（一）兩造於89年3月9日簽訂系爭合約，由被告將其向彰化縣政
      府承攬之「彰化市○○○○道新闢工程」中之道路工程及
      照明工程部分，以474,224,626元轉包與原告施作。
（二）被告另於91年2月22日與肇益公司訂立工程合約，將系爭
      道路工程項下項次8至11之透層舖設、粘層舖設、密級配
      瀝青混凝土及粗級配瀝青混凝土等4項工程交付肇益公司
      施作。
（三）被告主承攬之「彰化市○○○○道新闢工程」，於93年12
      月10日經業主彰化縣政府正式驗收合格，其中原告次承攬
      之系爭道路（其中包括前揭被告交付肇益公司施工完成之
      4項工程項目在內）、照明及排水等3項工程（其中包括被
      告就該3項工程供給原告之勞工、鋼筋、混凝土等工料部
      分），除原告另外主張之道路工程項下新增之第6-1項「
      近運利用」及所無之第39項「140kg/cm2預拌混凝土」等2
      項工程項目外，經業主彰化縣政府實際驗收數量之金額依
      序為408,849,750元（包括肇益公司施工完成之4項工程項
      目之金額98,556,704元在內）、15,217,938元、4,586,90
      4元，三者合計金額為428,654,592元，及其另外加計之「
      材料試驗費」5,143,855元（約為以上3項工程合計金額42
      8,654,592元之1.2%）、「施工中交通安全維護及設施」
      1,530,103元（為固定金額）、「勞工安全衛生設備管理
      費」4,788,614元（約為以上5項合計金額435,328,550元
      之1.1%）、「包商利潤及管理費雜費」30,472,999元（約
      為以上5項合計金額435,328,550元之7%）、「加值型營業
      稅」23,529,508元（約為以上7項合計金額470,590,163元
      之5%），總計系爭工程之結算總價為494,119,671元。
（四）被告已給付原告工程款34,206,668元。
（五）前揭被告交付肇益公司施工完成之4項工程項目，經業主
      彰化縣政府實際驗收數量之金額為98,556,704元。
（六）被告就系爭工程供給原告之勞工、鋼筋、混凝土等工料部
      分之累計扣款金額為41,265,793元。
（七）依系爭合約第4條第2款後段約定：「俟甲方主辦之工程全
      部完成，經業主正式驗收合格並發還保留款且乙方依甲方
      格式出具保固切結書後，甲方扣除本工程結算總價之百分
      之五移作保固保證金，其餘保留款無息發還」，被告得扣
      除系爭工程結算總價之5%移作保固保證金。
（八）被告與業主彰化縣政府間就「利用方回填及滾壓」之工程
      項目應否計算運費所生之履約爭議，經行政院公共工程委
      員會採購申訴審議委員會於94年3月28日作成調解成立書
      後，而於道路工程項下新增第6-1項「近運利用」之工程
      項目，及其數量405,137.57立方公尺、每立方公尺單價
      100元。
四、原告請求被告給付尚未支付之工程款等情，被告則以前揭情
    詞置辯，茲就兩造爭執分敘如下：
（一）關於原告請求道路施工140㎏/c㎡預拌混凝土828.32立方
      公尺之施作1,219,287元部分：此部分業據原告提出92年6
      月18日彰化 (92)字第394號備忘錄及附件施工圖（本院卷
      第88-91頁）為證，該備忘錄略載：「發文者：工程工程
      股份有限公司-彰化施工所．．．。工程名稱：彰化市○
      ○○○道新闢工程。主旨．．．檢送業經備查之本工程地
      方道路開口場鑄排水溝蓋及快慢車道分隔緣石施工圖一份
      （如附件）」，且經證人即系爭工程監造人中央顧問社員
      工黃景林、工地主任曹昌琦到庭證述屬實（本院卷第255
      、256頁背面、257頁）。系爭合約詳細價目表及彰化縣政
      府結算明細表所列之工程項目，雖無前揭系爭道路工程項
      下第39項「140kg∕c㎡預拌混凝土」之工程項目，然該部
      分既係被告應業主彰化縣政府要求而施工，並由被告發函
      予原告提供施工圖，要求參照施工圖施工，而該部分並經
      被告據以向業主彰化縣政府予以計價請款（本院卷第92-1
      04、108、109頁），原告自得請求被告給付此部分施工之
      工程款。
（二）關於彰化縣政府工程竣工結算明細表道路工程項次6-1，
      工作項目近運利用，結算數量405,131.57立方公尺是否由
      原告施作及其單價暨原告得否請求部分：查，證人即中央
      營建顧問社員工黃景林證稱：近運利用部分是土方回填，
      土方多的地方要運到不足之地方，回填當道路的路基及回
      填休憩區。這些近運利用全部由原告負責。近運利用項目
      的履約爭議，是被告提出仲裁。因單價分析表履約有瑕疵
      ，請行政院公共工程委員會仲裁，指出兩造各須承擔風險
      之責任，所以將近運利用原本單價130餘元作調處，而新
      增6-1項100元之單價，這些土方還是回填在工地裏面。近
      運利用是將多餘土方運至休憩區，因為被告認為他的利用
      方回填及滾壓也有使用運輸機具，所以要求彰化縣政府給
      付他這部分運費。所以經行政院工程公共工程委員會裁示
      才有6-1項。工程項目道路程項下第5項是指遠運給國工局
      ，第6項是指回填到休憩區，6-1項是指利用方及滾壓運費
      等語（本院卷第254-256頁）。是依證人黃景林證言，足
      認該部分確係由原告施工。又依被告與彰化縣政府間經行
      政院公共工程委員會調解之調解成立書略載：「一、有關
      『利用方回填及滾壓』項目，因契約並無另計運費之規定
      ，申請人（被告）請求利用方回填數量620,363立方公尺
      ，屬於『近運利用』之土方，應適用『近運利用』之單價
      另行計價一節，原非有據。惟查本工程．．．發生居民抗
      爭，．．．因臺電高壓電塔及居民抗爭（保安林地），．
      ．．因擋土牆變更設計等，事實上無法適用利用方回填方
      式，申請人確實必須運送及運回土方，上開部分所發生之
      運費如未計價，顯非公平，參考『近運利用』之單價（每
      立方公尺131元）為公平合理之調整。二、基上雙方同意
      本會建議，利用方回填項目上述路段部分，酌予運費，並
      以每立方公尺100元計算之。至於數量部分，依雙方會算
      之各區段剩餘土方平衡於各不足區段數量．．．」等情（
      本院卷第68-69頁）。系爭合約第2條約定：工程範圍：道
      路及照明工程，如附圖說、詳細價目表、施工說明書及補
      充說明文件。第3條約定：合約總價：．．．。一、詳細
      價目表附後。工程結算總價，按照業主實際驗收數量結算
      。詳細價目表所列單價，指為完成該項目需之工、料、試
      驗、檢驗及其他有關之一切費用。三、．．．四、詳細價
      目表所列之工作項目為本工程估驗計價及實際驗收數量結
      算之依據，凡為完成本工程而未列入詳細價目表之工作及
      其費用，均已分攤於相關之工作項目內，不另給付。（本
      院卷第6頁）。而依系爭合約後附之詳細價目表，雖僅有
      項次6之近運利用，並無項次6-1之近運利用，惟依前開被
      告與彰化縣政府間之調解書可知，因調解成立書所載事項
      ，如該部分未予計價，顯非公平。又關於此部分既係依公
      平原則認應予計價，則其單價亦應依該調解成立書所定每
      平方公尺100元計價始為公平。依此項次6-1結算數量405,
      131.57立方公尺，原告得請求之金額應以40,513,157元為
      正當，超過部分，即屬無據。至被告另主張調解費用原告
      亦應負擔部分，查，被告與彰化縣政府調解成立後，依調
      解成立書係由被告負擔調解費用20萬元，有調解成立書影
      本可查。惟此係被告調解程序所支出之費用，而系爭合約
      關於被告與業主間就系爭工程訴訟或調解等相關費用，復
      無應由原告負擔或比例分擔之約定，則被告主張原告應負
      擔部分調解費用一節，尚無足取。
（三）關於被告主張肇益公司部分扣款究為98,556,704元，抑或
      113,209,188元部分：被告辯稱與肇益公司間除98,556,70
      4元工程款外，尚應扣除材料試驗費1,182,680元、勞工安
      全衛生設備管理費1,097,133元、包商利潤及管理費雜費
      6,981,757元及加值型營業稅5,390,914元等語，原告雖主
      張係被告逕自將系爭道路工程項下項次8至11之透層舖設
      、粘層舖設、密級配瀝青混凝土及粗級配瀝青混凝土等4
      項工程逕自交付肇益公司施作，並未經原告同意云云。查
      ，依被告所提出之92年12月工程估價單，其中項次11為「
      減本期肇益AC金額」（本院卷第48頁）、第46期計價附表
      項次九載有「減本期肇益AC金額」（本院卷第52頁），依
      被告上開所提估價單及計價附表已為原告所不爭執，且其
      上並蓋有原告印章，應已足認上開估價單及計價附表確為
      原告所提出，若原告並未同意將上開部分道路工程交予肇
      益公司施作，則原告為何於向被告請款時，同意將肇益公
      司部分扣除，堪信被告辯稱係經原告同意而就上開道路工
      程部分另與肇益公司簽約一節屬實。而依系爭合約工程項
      目材料試驗費係依道路工程費、照明工程費、排水工程（
      休憩區）項之1.2%計算、勞工安全衛生設備管理費、包商
      利潤及管理費雜費則分別係依上開工程及材料試驗費、施
      工中交通安全維護及設施之1.1%及7%。依此，就肇益公司
      施工項目部分，既係經原告同意而另由被告與肇益公司訂
      約，則該部分材料試驗費、勞工安全衛生設備管理費、包
      商利潤及管理費雜費及加值型營業稅自應予以扣除。被告
      辯稱應扣除之金額為113,209,188元等語，應屬可取。
（四）被告另辯稱被告曾供給原告勞工、鋼筋、混凝土等工料部
      分，累計應扣款41,265,793元，應減除其另外加計之材料
      試驗費495,190元、勞工安全衛生管理設備管理費459,371
      元、包商利潤及管理費雜費2,923,269元及加值型營業稅
      2,257,181元，合計6,135,011元。查，系爭合約第3條已
      明文約定，詳細價目表所列單價係指為完成該項目所需之
      工、料、試驗、檢驗及有關之一切費用，是縱被告供給原
      告勞工及鋼筋、混凝土等工料，其材料試驗費、勞工安全
      衛生管理設備管理費依約本應由原告負擔，被告就該部分
      既未能提出確已由被告另行支付，而原告亦已節省相關檢
      驗費用或管理費之支出，原告請求此部分費用，自屬有據
      。至包商利潤部分，雖被告曾提供勞工、鋼筋及混凝土，
      然實際施工者仍為原告，被告既已扣除該部分款項，此部
      分利潤及管理費雜費等，依約亦歸屬原告，否則，被告既
      已發包予原告，卻仍提供各項工料或勞工，而可取得各項
      施工之利潤，反要原告負擔各項施工瑕疵責任及其他履約
      責任，豈係原告與被告訂立系爭合約之目的？被告上開主
      張，自無可取。
（五）關於本件訴訟之遲延責任部分：被告辯稱原告結算總價扣
      除已付工程款、肇益公司工程款、累計扣款47,400,804元
      及5%保固保證金後，原告請求保留款僅4,597,027元。且
      本件係屬往取債務，原告既未以工程估驗單向被告請求，
      又未攜印鑑領取各項金額，或以申請書向被告申請匯入帳
      戶，自應以起訴狀繕本送達翌日起算遲延利息等語。為原
      告所否認。查，系爭合約第4條約定：「付款辦法：．．
      ．。二、每月估驗一次，以估驗單申請計價，經甲方核實
      並經業主同意估驗且付款後給付之。每次估驗給付該期經
      業主認可完成工程數量之90%，俟甲方主辦之工程全部完
      成，經業主正式驗收合格並發還保留款且乙方依甲方格式
      出具保固切結書後，甲方扣除本工程結算總價之5%移作保
      固保證金，其餘保留款無息發還。三、每月計價一次，俟
      業主工程款進入甲方帳戶後10工作天內支付乙方現金票。
      ．．．」（本院卷第6頁）。而證人胡淑惠到庭證稱：（
      問：原告向被告請領款項需那些程序？）現場他們會回報
      工作日報，原告會送去被告工務所，到月底被告工程師會
      製成計價單並附同取消禁背單給被告蓋章，蓋完章就會匯
      款給被告。卷附申請書被告會填好支付金額，並經經辦人
      簽名，有時經辦人主管會簽章，被告製作完後送給原告蓋
      章，連同計價單送給經辦人工程師等語。（本院卷第257
      頁）；證人詹雅雅惠證稱：卷附申請書都是被告彰化工務
      所打好的，原告只有蓋章而已。又請款時送給被告的發票
      改了好幾次，係因為營業稅問題退回來，被告叫伊改了好
      幾次，最後原告是以發文方式送給被告等語。（本院卷第
      258頁）足見原告確實已就完工部分計價請款，本件系爭
      工程既已完工驗收，則依約除保固保證金外，原告自得請
      求被告支付工程款。至被告抗辯原告所請求之系爭工程款
      係屬往取債務一節，自系爭合約內容觀之無從為此等認定
      ，被告辯稱系爭工程款為往取債務一節，自無足取。從而
      ，原告主張依系爭合約第4條第3款約定，被告應自94年5
      月23日起負遲延責任等語，應屬可取。
五、本件原告得請求工程款之計算方式業經原告提出計算式（本
    院卷第77頁參照），而該計算式復為被告所不爭執。依此，
    就項次一工程款合計為450,582, 194元（408,849,750+1,21
    9,287+40,513,157=450,582,194）。項次一至項次三合計為
    470,387,036（450,582,194+15,217,938+4,586,904=470,38
    7,036），項次四為5,644,64 4元（470,387,036X1.2%=5,64
    4,644，元以下四捨五），項次五1,530,103元，項次六為5,
    253,180元（477,561,783X1.1%=5,253,180，元以下四捨五
    入），項次七為33,429,325元（477,561,783X7%=33,429,32
    5，元以下四捨五入），項次八為26,100,296元，項次一至
    八合計為516,244,288元。扣除項次十103,751,011元、項次
    十一41,265,793元，項次十二304,206,668元，及項次十三
    20,624,664元（【516,244,2 88-103,751,011】X5%=20,624
    ,664，元以下四捨五入），依該計算式計算結果金額計為46
    ,396,152元。
六、綜上所述，原告依系爭合約及承攬之法律關係，請求被告給
    付46,396,152元，及自94年5月23日起至清償日止，按年息
    5%計算之利息，合於法律規定，應予准許，超過部分為無理
    由，應予駁回。
七、本件被告就原告請求中4,597,027元為認諾，本院就此部分
    自應依職權宣告假執行。
八、兩造陳明願供擔保以代釋明，聲請宣告假執行或免為假執行
    ，除上開被告認諾部分外，經核原告勝訴部分，合於法律規
    定，爰分別酌定相當之擔保金額宣告之；原告其餘假執行之
    聲請，因訴之駁回而失所依據，不予准許。
九、本案事證已臻明確，兩造其餘主張陳述及所提之證據，經審
    酌後於本件判決結果無影響，爰不逐一論述，附此敘明。
十、綜上所論，原告之訴為一部有理由，一部無理由，依民事訴
    訟法第79條、第389條第1項第1款、第390條第2項、第392條
    第2項，判決如主文。
中    華    民    國    95    年    7     月    11    日
                      民事第二庭  法  官  蔡政哲
上為正本係照原本作成
如對本判決不服，應於送達後20日內，向本院提出上訴狀
中    華    民    國    95    年    7     月    11    日
                                  書記官  曾靖雯


司法院資訊處製作；財團法人民間司法改革基金會備份。
